臺灣高等法院刑事判決　　　　　　　　 94年度上訴字第702號
上　訴　人
即　被　告　丁○○
上列上訴人因誣告案件，不服臺灣桃園地方法院93年度訴字第91
2號，中華民國93年12月22日第一審判決（起訴案號：臺灣桃園
地方法院檢察署92年度偵字第18221號），提起上訴，本院判決
如下：
    主  文
上訴駁回。
    事  實
一、丁○○明知「(一)詩威特（ＳＷＩＴＥＲ）及圖之商標（商標
    註冊號數：00000000號）係詩威特美容事業有限公
    司於民國七十九年三月一日向前經濟部中央標準局（現改制
    為經濟部智慧財產局）註冊取得商標專用權之商標，專用期
    間至八十九年二月二十九日止，並經核准延展至九十九年二
    月二十八日止，嗣先後移轉登記予姿嘉特美容事業有限公司
    、全球詩威特國際有限公司、莊哲綸、莊賴寶雲、頂擎一生
    國際有限公司。(二)全新詩威特服務標章圖樣（標章註冊號數
    ：00000000號）係全新詩威特美容事業有限公司，
    於八十一年一月十六日向前經濟部中央標準局註冊取得服務
    標章專用權之服務標章，專用期間至九十一年一月十五日止
    ，並經核准延展至一○一年一月十五日止，嗣先後移轉登記
    予姿嘉特美容事業有限公司、莊哲綸、莊賴寶雲、全球詩威
    特國際有限公司。(三)新詩威特服務標章圖樣係全新詩威特美
    容事業有限公司於八十一年十一月十六日向前經濟部中央標
    準局註冊取得服務標章專用權之聯合標章（聯合標章：00
    000000號．正標章號數00000000號），專用
    期間至九十一年一月十五日止，並經核准延展至一○一年一
    月十五日止，嗣先後移轉登記予姿嘉特美容事業有限公司、
    莊哲綸、莊賴寶雲、全球詩威特國際有限公司」。而莊賴寶
    雲原為上開商標及服務標章之專用權人，且為移轉登記後專
    用權人全球詩威特國際有限公司（下稱全球詩威特公司）之
    有權使用人，係有權以此等商標從事美容護膚之業者，另戊○○、丙○○、乙○○及甲○○等美容護膚業者，則係與全
    球詩威特公司簽訂加盟契約書，經全球詩威特公司合法授權
    可使用「全新詩威特」服務標章、「新詩威特」服務標章，
    可販售使用「詩威特」商標之相關美容商品，依契約並應依
    照全球詩威特公司指定之方式裝設其等營業處所之加盟業者
    。詎丁○○因曾於八十一年八月八日與全球詩威特公司簽訂
    加盟契約，竟於八十一年十二月一日，未得前揭商標專用權
    人莊賴寶雲之同意，惡意使用「詩威特」之文字，向桃園縣
    政府以「詩威特護膚美容店」名稱申請取得營利事業登記後
    作為自己商號名稱之特取部分，至八十三年四月一日退出加
    盟，且自八十一年十二月間起至九十二年一月間止，先後在
    桃園縣桃園市○○路一二一號一樓（八十一年十二月間起至
    八十九年十一月三十日止）及埔新路一九九號一樓（八十九
    年十二月一日起至九十二年一月間止），從事與前揭商標專
    用權人莊賴寶雲同一項目之美容服務（涉犯違反商標法之部
    分，因丁○○於原審另案審理中供承不諱，原審並於丁○○
    同意科刑範圍內判處有期徒刑四月確定）。嗣丁○○復基於
    意圖使莊賴寶雲及與全球詩威特公司簽訂加盟契約書之業者
    受刑事處分之概括犯意，先於九十一年八月十三日虛構加盟
    業者戊○○、丙○○、甲○○、乙○○、方秀月、王楚丞、
    白春菊、李雅惠等計二十人「明知未自丁○○經營之詩威特
    護膚美容店取得授權，連續冒用丁○○之『詩威特』店名成
    立連鎖店」等不實內容，至台灣桃園地方法院檢察署按鈴申
    告，誣告加盟業者戊○○等人觸犯詐欺罪嫌，嗣該案分九十
    一年他字第一九二九號案件偵辦並以九十一年發查字第九號
    案件發交司法警察查辦後簽結，後司法警察追查後僅移送簡
    月真、丙○○、甲○○、乙○○、方秀月、王楚丞、白春菊
    、李雅惠等八人至台灣桃園地方法院檢察署而分九十一年他
    字第二八二八號案件偵查，並再改分為九十二年度偵字第六
    四二四號案件偵查；於該案偵查中，丁○○復於九十一年十
    一月六日（起訴書誤載為七日）虛捏莊賴寶雲「未得丁○○
    之授權使用『詩威特護膚美容店』商號之特取名稱，而利用
    收取鉅額權利金之方式使加盟者懸掛『詩威特國際美容機構
    』此一未經主管機關設立登記之名稱作為招牌，及製作名片
    、刊登廣告等方式，計有三百多家美容業者加盟以對外營利
    ，嚴重侵害『詩威特護膚美容店』之權益」等不實事項，並
    誣指加盟業者賴瑞美、王楚丞、甲○○、乙○○、白春菊、
    丙○○、戊○○、張楨誼、陳滿、莊美玉、徐桂貞、楊玉如
    、陳虹仙、陳素芬、楊雅嵐、方晴美、陳秋玉、簡麗鳳、妙
    欣美容坊、聲渝護膚坊、邱奕蓮等人與莊賴寶雲共同涉犯詐
    欺罪、偽造文書罪、意圖欺騙他人偽造商標商號罪、違反公
    司法、稅捐稽徵法等罪嫌，而向原審具狀提出自訴，原審並
    分九十一年度自字第二二一號案件審理。幸經臺灣桃園地方
    法院檢察署檢察官調查後，認戊○○等人並無丁○○所指之
    犯行而罪嫌不足，於九十二年六月二十三日以九十二年度偵
    字第六四二四號處分不起訴，嗣因送達予丁○○未於七日內
    聲請再議於九十二年七月十四日確定；上開自訴案件復經原
    審審理後，亦於九十三年二月十八日，以九十一年度自字第
    二二一號判決莊賴寶雲、賴瑞美無罪，王楚丞、甲○○、乙○○、白春菊、丙○○、戊○○、張楨誼、陳滿、莊美玉、
    徐桂貞、楊玉如、陳虹仙、陳素芬、楊雅嵐、方晴美、陳秋
    玉、簡麗鳳、妙欣美容坊、聲渝護膚坊、邱奕蓮等人自訴不
    受理。
二、案經莊賴寶雲、戊○○、丙○○、乙○○及甲○○訴由台灣
    桃園地方法院檢察署檢察官偵查起訴。
    理  由
一、訊據被告丁○○固不否認曾於八十一年八月八日加盟「詩威
    特國際美容機構」之美容事業，對「詩威特」、「全新詩威
    特」、「新詩威特」之商標、服務標章之專用權人及權利狀
    態均知悉，後以「詩威特護膚美容店」之名取得營利事業登
    記，並確有提出前揭告訴、自訴（詳本院九十三年十二月八
    日審判筆錄第十三至十六頁）等情，惟矢口否認有何誣告之
    犯行，辯稱誣告罪不成立云云，然查前揭事實，業據告訴人
    莊賴寶雲、戊○○、丙○○、乙○○及甲○○於偵訊、原審
    審理時指訴綦詳，並有臺灣桃園地方法院檢察署九十一年八
    月十三日被告申告案件受理單影本、該署檢察官九十二年度
    偵字第六四二四號不起訴處分書，本院九十一年度自字第二
    二一號刑事卷宗卷面影本、自訴狀影本及刑事判決附卷可稽
    ，被告於原審亦稱有於八十一年八月八日加盟詩威特國際美
    容事業有限公司，加盟詩威特知道詩威特有使用商標，並承
    認有貼詩威特的商標貼紙，有違反商標法（見九十二年度偵
    字第一八二二一號卷第五二頁、九十三年度訴字第九一二號
    卷第七七頁），被告明知「詩威特」、「全新詩威特」、「
    新詩威特」係屬告訴人莊賴寶雲等商標、服務標章專用權人
    所有，分別自七十九年三月一日、八十一年一月十六日、八
    十一年十一月十六日間享有該等商標、服務標章之專用權，
    有上開「詩威特」、「全新詩威特」、「新詩威特」等圖示
    及登記資料附卷可稽，嗣被告竟未經專用權人授權，故意使
    用前開商標、服務標章中之文字作為其商號名稱「詩威特護
    膚美容店」之特取部分，於八十一年十二月一日向桃園縣政
    府申請「詩威特護膚美容店」之營利事業登記，並經營與專
    用權人相同之美容服務業務，且自八十一年十二月間起至九
    十二年一月間止，在所開設之護膚美容店店門玻璃上黏貼使
    用近似之「詩威特」三字之商標貼紙，從事與專用權人同一
    項目之美容服務業等情，業據被告於原審九十三年度簡字第
    一０號案件審理時認罪無訛（該案改分簡易案件前為九十三
    年度易字第一二一八號，詳九十三年度易字第一二一八號卷
    審判筆錄第三頁），經原審因此於檢察官求刑並經被告接受
    科刑範圍內，判處有期徒刑四月、得易科罰金確定在案，復
    有該案刑事判決在卷足憑。則被告早已知悉於八十一年間已
    有侵害他人商標、服務標章專用權之違反商標法犯行，且明
    知告訴人莊賴寶雲等人並無偽造文書、意圖欺騙他人偽造商
    標商號、詐欺之行為等情明確，另告訴人莊賴寶雲對被告提
    起排除商標權侵害之民事訴訟，亦由本院以九十二年度上字
    第八八九號駁回被告上訴，維持原審九十一年度訴字第二二
    五六號第一審判決，被告營利事業設立登記之時點取得在告
    訴人莊賴寶雲取得服務標章權之後，被告之營利事業登記名
    稱內含告訴人莊賴寶雲取得服務標章專用權之「詩威特」名
    稱，營業項目亦與告訴人之營業項目美容美髮服務相同，被
    告之行為顯已侵害告訴人之服務標章專用權，被告不得以「
    詩威特」為其美容護膚店之特取部分、不能以該特取部分向
    桃園縣政府申辦為其商號名稱之登記及應將印有「詩威特」
    之招牌予以拆除並銷毀等節，復有該第一、二審民事判決、
    民事判決確定證明書等影本在卷可憑。則被告以「詩威特」
    作為其美容護膚店之特取名稱並懸掛招牌，實已侵害告訴人
    莊賴寶雲之服務標章專用權，又觀諸告訴人戊○○等加盟時
    簽訂之「詩威特國際美容機構店家加盟契約書」第一條、第
    四條明定：加盟者經全球詩威特公司授權後，得使用販售詩
    威特美容系列產品；且加盟者應依照全球詩威特公司之指定
    方式裝設營業廠所及營業用品等約定，可知加盟者懸掛「詩
    威特國際美容機構」之招牌，係根據上開加盟契約及全球詩
    威特公司及莊賴寶雲之授權裝設，僅表示該加盟店提供之產
    品或服務係使用「詩威特」美容產品系列之意，並非直接將
    「詩威特國際美容機構」作為商號之名稱使用。且由被告丁○○曾於上開自訴案件中提出之照片十五張、照片影本二十
    三紙，所指述之各該加盟業者所懸掛之招牌雖均有「詩威特
    國際美容機構」之名稱，然而下方均有註明「民生加盟店
    ．超凡美容坊」、「力行加盟店．戊○○美容坊」、「中山
    加盟店．羅丹美容材料行」、「北龍路加盟店．思維護膚坊
    」、「大浦加盟店．雅嵐專業護膚坊」、「南華街加盟店．
    珮如美容護膚坊」、「三民加盟店．佳薇美容坊」、「中正
    路加盟店．妙欣美容坊」、「桃鶯路加盟店．方晴美容護膚
    坊」、「新生路加盟店．小君美容坊」等各加盟業者向桃園
    縣政府申請設立登記之營業商號名稱，可知「詩威特國際美
    容機構」並非各該加盟業者對外營業之商號名稱，毋寧係表
    明為可使用詩威特之商標、全新詩威特服務標章、新詩威特
    服務標章及販賣、使用相關美容商品之加盟店；上開照片既
    係被告攝得，其於原審亦不否認（詳原審九十三年十二月八
    日審判筆錄第十七至十八頁），告訴人甲○○於原審審理時
    亦證稱：「詩威特國際美容機構」之加盟店並不能未經商標
    、服務標章權利人同意，擅自以「詩威特」之特許名稱申請
    營利事業登記等語（詳原審九十三年十二月八日審判筆錄第
    五頁），則被告既曾簽訂上開加盟契約書，並於八十一年間
    加盟，至八十三年間退出加盟，對加盟業者懸掛前述招牌所
    依據係加盟書之約定一節，殊無可能不知情，竟仍對告訴人
    戊○○等加盟業者提出偽造文書、偽造商號、詐欺等告訴及
    自訴，顯屬故意以虛捏之事實，欲使他人受刑事處分之誣告
    行為，已無疑義，應堪認定，被告雖提出公司基本資料查詢
    認全球詩威特國際有限公司、全新詩威特美容事業有限公司
    之負責人非告訴人莊賴寶雲，惟查告訴人莊賴寶雲是否為前
    揭公司之實際負責人或法定代理人，與其是否有權使用前揭
    之商標係屬二回事，被告提出之前揭公司基本資料查詢表尚
    無從為被告有利之認定，又按刑法上之誣告罪，本不限於所
    告事實全屬虛偽時，始能成立，倘所告事實之一部分係出於
    故意虛構，仍不得謂非誣告；又誣告罪之成立，以犯人明知
    所訴虛偽為構成要件，若誤認有此事實，或以為有此嫌疑，
    自不得遽指為誣告，最高法院二十年上字第六六二號、二十
    年上字第七一七號著有判例可資參照，被告明知自己並無前
    揭之商標專用權，一再提告，其既以虛偽構陷之事實對告訴
    人莊賴寶雲、戊○○等人提出告訴及自訴，意圖使渠等受刑
    事處分，其行為自已構成誣告罪，被告前揭之所辯，無非卸
    責之詞，不足採信，本件事證明確，被告之犯行洵堪認定。
二、核被告丁○○所為，係犯刑法第一百六十九條第一項之誣告
    罪。被告於九十一年八月十三日及同年十一月六日分別向檢
    察官及原審提出告訴及自訴，雖其對象不同，一狀誣告數人
    仍為一罪（最高法院十八年上字第九○四號著有判例），而
    其前後雖侵害二次國家審判權法益，然被告之動機皆源於欲
    使以「詩威特國際美容機構」為名營業之告訴人莊賴寶雲及
    其加盟者受刑事處分而提告，其於原審審理時並自承係因告
    訴仍未偵結，伊恐程序有問題，趕緊提出自訴等語明確（詳
    原審九十三年十二月八日審判筆錄第十七頁），是被告前後
    二次犯行，顯基於概括犯意而為之，應依連續犯之規定，論
    以一罪，並加重其刑。公訴意旨雖認被告本件犯行構成累犯
    ，惟其前開賭博案經原審以八十三年易字第四二九六號判處
    有期徒刑六月，係於八十三年三月十九日易科罰金執行完畢
    ，距本件犯罪開始時間九十一年八月十三日已逾五年，尚不
    構成累犯，公訴意旨此部分尚有誤會。
三、原審以被告犯行明確，適用刑法第五十六條、第一百六十九
    條第一項之規定，並審酌被告虛偽捏造不實事項而為申告，
    不惟使國家司法權妄為開始，且使告訴人五人及其他遭誣告
    之被害人多均受有名譽上之損害，恣意興訟，浪費司法資源
    甚鉅，犯後猶飾詞卸責，顯見並無絲毫悔意，雖公訴人於原
    審審理時具體求處被告有期徒刑二年，惟原審認以本件告訴
    人四人俱當庭均表示如被告知錯悔改，亦不堅持追究等語及
    被告職業、智識程度、犯罪動機等各項情狀，認被告丁○○
    連續意圖他人受刑事處分，向該管公務員誣告，處有期徒刑
    拾月，以前開對被告量處之刑已足懲儆被告，公訴人之求刑
    尚屬過重等，經核於法並無違誤，量刑亦屬妥適，被告上訴
    否認犯行，為無理由，應予駁回。
據上論斷，應依刑事訴訟法第三百六十八條判決如主文。
本案經檢察官劉靜婉到庭執行職務。
中　　華　　民　　國　　94　　年　　5 　　月　　10　　日
                  刑事第十庭  審判長法  官  陳正雄
                                    法  官  黃金富
                                    法  官  許宗和
以上正本證明與原本無異。
如不服本判決，應於收受送達後十日內向本院提出上訴書狀，其
未敘述上訴之理由者並得於提起上訴後十日內向本院補提理由書
（均須按他造當事人之人數附繕本）。
                                    書記官  沈秀容
中　　華　　民　　國　　94　　年　　5 　　月　　12　　日
